臺灣臺中地方法院民事判決　　　　　　　　　　 　九十三年度訴字第二七○五號
　　原　　　告　乙○○
　　被　　　告　甲○○
右當事人間請求清償借款事件，本院於民國九十三年十二月二十七日經言詞辯論終結
，判決如左：
    主      文
原告之訴駁回。
訴訟費用由原告負擔。
    事實及理由
一、原告主張：緣原告、被告及訴外人林子清為三兄弟，渠三人自六十七年起合夥經
    營餐廳，以原告於六十五年間獨資所購坐落台中市○區○○路一四二號房屋（以
    下稱系爭房屋）來經營餐廳，惟因兄弟關係，合夥之初未訂立契約，嗣因長期合
    夥而由原告出面借貸之債務甚多，為完成清償兄弟共同債務，於八十六年九月十
    二日簽訂契約書，約定將共有門牌台中市○○○○街七十七號房屋出售得款二千
    萬元用以清償原告所負擔之債務，尚餘合夥債務約七百五十萬元，即以系爭房屋
    設定抵押權予債權人第八信用合作社（以下簡稱八信），並借貸新台幣（下同）
    七百五十萬元，且於契約書背頁記載被告自八十六年九月十五日起，於每月十五
    日將利息繳交在銀行任職人員林婉惠（即訴外人林子清之女）代為付息，兩造並
    口頭約定被告應負擔每月利息定額為五萬元，訂有約定書為憑；惟被告自八十六
    年九月十五日迄今，應負擔之利息額共計四百二十五萬元均未支付，全由原告代
    墊，為此依消費借貸之法律關係提起本件訴訟，並聲明被告應給付原告四百二十
    五萬元，及自支付命令繕本送達翌日起至清償日止，按年息百分之五計算之利息
    等語。又提出約定書影本一件、切結書影本一紙、戶籍謄本二件、建物登記謄本
    一件、誠泰銀行存摺存款對帳單三十四紙為證。
二、被告則以：兩造於八十六年九月十二日訂立契約書，契約正面之內容是被告寫的
    沒錯，因為系爭房屋是供我們兄弟三人合夥做生意，這幾十年來被告有要求原告
    提出詳細之合夥帳目，因為兄弟經營餐廳時所有收支均由原告管理，但原告一直
    沒有列明帳目，故於八十六年時訂立上開契約，內容記載原告應將系爭房屋登記
    為兄弟三人共有、確立兄弟合夥債務尚有六百八十萬元，及原告必需於一個月內
    提出詳細數目等情，詎原告不提出詳細帳目，竟於翌年將系爭房屋登記為其妻林
    廖淑所有，被告自無法認同合夥債務總計為二千六百八十萬元，尚餘六百八十萬
    元乙情；又原告主張以系爭房屋設定抵押權予八信，借貸七百五十萬元，無法由
    建物謄本證明其事，被告否認其事；目前系爭房屋市價約一千五百萬元，且原告
    於二年前曾向被告借款二百萬元，被告曾於當時口頭約定系爭房屋的權利義務都
    不要了，原告有同意。被告亦否認於八十六年九月十二日訂立上開契約時，曾口
    頭約定同意自八十六年九月十五日起每月付息五萬元乙事，原告提出之約定書背
    面及切結書，被告一概否認其形式及內容之真正等語，兩造既無借貸關係，原告
    亦無法證明合夥債務尚餘七百五十萬元，曾向八信借貸而需由被告按月負擔貸款
    利息五萬元等，是原告請求被告應給付代墊利息四百二十五萬元顯無理由，並聲
    明駁回原告之訴等語。提出背頁空白之契約書一件、土地及建物謄本各一件為證
    。
三、本件經本院與兩造協議整理爭點結果，兩造爭執與不爭執事項如次：
（一）兩造不爭執之事實
    1.系爭房屋從七十年開始確實提供兩造經營餐廳所用。
    2.八十六年九月十二日兩造就合夥經營餐廳有簽立契約書。
    3.系爭房屋目前登記為原告之妻林廖淑所有。
（二）兩造爭執之事項
    1.契約書背面之約定是否為兩造所訂立？
    2.兩造有無成立借貸關係？
    3.兩造成立之合夥關係之財產是否包括系爭房屋？合夥有無清算完結？
四、本院判斷：
（一）按當事人主張有利於己之事實者，就其事實有舉證之責任。但法律別有規定，
      或依其情形顯失公平者，不在此限。民事訴訟法第二百七十七條定有明文。又
      民事訴訟如係由原告主張權利者，應先由原告負舉證責任，若原告先不能舉證
      ，以證實自己主張之事實為真實，則被告就其抗辯事實即令不能舉證，或其所
      舉證據尚有瑕疵，亦應駁回原告之請求。
（二）本件原告起訴主張被告應清償借款四百二十五萬元，被告否認有借貸關係。原
      告固提出上開契約書為憑，惟依該契約正面文義未記載有何借貸情事，被告亦
      否認其事，且稱未訂立契約背面文字內容，陳述原告所提約定書背面及切結書
      其形式及內容均非真正等情，業據被告提出同上開契約書之文件一紙，其正面
      記載及立約人簽章均與原告庭呈契約相同，但背頁並無任何約定之記載，核與
      原告所提證者迥異，究兩造有無訂立契約背頁之文字約定，實堪存疑；且經本
      院勘驗原告所提上開契約正面、背頁之簽章，經肉眼比對即可辨識契約背頁關
      於甲○○之用印，其「玉」字左下側之印章特徵，顯然與契約正面不符，且未
      經兄弟三人共同簽章立證，是被告所辯未訂立契約背面文字，其形式及內容均
      非真實等情，尚非全屬無憑；併參酌被告提出系爭房屋登記簿謄本自八十六年
      以後並無向八信抵押貸款之記載，原告亦無法舉證證明兩造訂立上開契約後曾
      以系爭房屋向八信抵押貸款七百五十萬元，被告同意負擔每月利息五萬元，原
      告已代墊貸款利息四百二十五萬元等利己事實，亦無法證明兩造間有何借貸關
      係，其訴請被告清償借款四百二十五萬元及法定利息，顯屬無據。
（三）本院於審理中就原告主張之事實經闡明後，原告陳稱其提起本件訴訟係因兄弟
      間長期合夥經營餐廳，系爭房屋亦屬合夥財產，兩造於八十六年九月十二日就
      合夥經營清償共同債務乙事而簽立上開契約書等情，為兩造所不爭執，並據兩
      造提出內容相同之契約書正面約定附卷為憑，堪信屬實。惟原告主張合夥沒有
      清算完結，原告因此以系爭房屋向八信抵押借貸七百五十萬元的債務，依據切
      結書及上開契約背頁之約定，被告應承擔兩造之弟林子清部分之合夥關係，自
      八十六年九月十五日起應負擔三分之二之貸款利息，即給付每月五萬元之利息
      給林婉惠代為付息，迄未交付，原告已代墊四百二十五萬元，故併就此合夥事
      實重疊主張被告應給付代墊款四百二十五萬元及法定利息等語。經查，（1）
      原告提出上開契約書背面文義及切結書一紙，欲證明與被告約定應負擔合夥貸
      款利息每月五萬元乙節，為被告所否認，陳稱當時上開契約書背頁並無任何約
      定之記載，並提出契約書一紙，核與原告所提證者背頁有文字記載者迥異，且
      據原告所提上開契約書背頁經肉眼比對，即可辨識契約正面及背頁關於甲○○
      之用印左下側之印章特徵，顯然不符，無從認為契約背頁文字約定為真實；又
      轉讓合夥出資之切結書僅有原告及林子清簽章，尚難謂已對被告發生拘束力，
      無從採為有利原告主張之認定。（2）併參酌原告自六十六年購得系爭房屋至
      八十六年九月十二日兩造訂立上開契約書時止，系爭房屋之建物登記簿謄本記
      載銀行貸款均已清償、塗銷抵押登記乙節，有被告提出之登記簿謄本附卷足佐
      ；原告雖提出系爭建物最新登記簿謄本，其上載明系爭房屋於八十七年五月間
      移轉登記給原告之妻林廖淑，於九十年十二月三日登記向合作金庫銀行股份有
      限公司設定最高限額一千三百二十萬元之抵押權，惟依兩造訂立之契約書以觀
      ，原告確實未依約將系爭房屋辦理為三兄弟共有之所有權移轉登記，亦未提出
      兄弟間合夥債務之詳細帳目清算合夥關係，甚至將系爭房屋移轉為自己配偶所
      有，相隔四年以後才向銀行抵押貸款，是原告既無法提出帳目舉證證明兩造尚
      有何合夥債務，被告所辯不承認合夥尚有六百八十萬元之債務乙事自非無憑。
      （3）併參酌原告自承於二年前向猶被告借貸二百萬元支付貸款利息，如原告
      對被告確有本件債權得請求，何以當時不主張，遲至本件訴訟始為請求，堪信
      被告所辯較屬可採；原告復無法證明系爭房屋於九十年間所設定之抵押貸款，
      與兩造間合夥有關，及對被告有何合夥債權足以主張，且依民法第六百八十三
      條第一項規定，合夥人於合夥清算前，不得請求合夥財產之分析，換言之，合
      夥解散後，應先經清算程序，且合夥財產，依民法第六百九十七條第一項規定
      ，應先清償合夥債務，或劃出必要之數額後尚有賸餘，始應返還各合夥人之出
      資，必清償合夥債務及返還各合夥人出資後，始應按各合夥人應受分配利益之
      成數，分配於各合夥人，此觀民法第六百九十七條第二項、第六百九十九條規
      定可知。本件原告既無法舉證證明合夥有何債務，或被告有何應承擔之合夥債
      務，其主張被告應給付四百二十五萬元及法定利息，顯屬無據，為無理由，應
      予駁回。
五、據上論結，本件原告之訴為無理由，依民事訴訟法第七十八條，判決如主文。
中　　　華　　　民　　　國　　九十三　　年　　　十二　　月　　三十一    日
~B臺灣臺中地方法院民事第一庭
~B法　　　官　張惠立
正本係照原本作成
如對本判決上訴，須於判決送達後廿日內向本院提出上訴狀。
中　　　華　　　民　　　國　　九十三　　年　　　十二　　　月　三十一　　日
~B法院書記官
